【裁判字號】    99,交聲,3548
【裁判日期】    991203
【裁判案由】    交管條例聲異
【裁判全文】
臺灣板橋地方法院交通事件裁定        99年度交聲字第3548號
原處分機關  交通部公路總局臺北區監理所板橋監理站
異  議  人
即受處分人  張清溝
上列受處分人因違反道路交通管理處罰條例案件，對於交通部公
路總局臺北區監理所板橋監理站中華民國99年10月27日所為之板
監裁字第裁41-C00000000號裁決處分（原舉發案號：北縣警交大
字第C00000000號）聲明異議，本院裁定如下：
    主  文
原處分關於罰鍰新臺幣肆萬伍仟元之部分撤銷。
其餘異議駁回。
    理  由
一、原處分意旨略以：異議人即受處分人張清溝於民國99年9 月
    16日凌晨1 時30分許，騎乘車號TT3-551 號輕型機車，行經
    臺北縣永和市○○路50巷口，因有「汽車駕駛人，駕駛汽車
    ，酒精濃度值達每公升0.69毫克，超過標準值」之違規事實
    ，經臺北縣政府警察局永和分局員警製單舉發，爰依道路交
    通管理處罰條例第35條第1 項第1 款、第68條第2 項、第24
    條規定裁處罰鍰新臺幣（下同）45,000元、記違規點數5 點
    ，並應參加道路交通安全講習等語。
二、異議意旨則以：異議人不服原處分機關重複裁罰異議人罰鍰
    45,000元，認應屬一罪不二罰，為此聲明異議等語。
三、按汽車駕駛人有飲用酒類或其他類似物後其吐氣所含酒精濃
    度超過每公升0.25毫克或血液中酒精濃度超過百分之0.05以
    上者，不得駕車，道路交通安全規則第114 條第2 款定有明
    文；次按汽車駕駛人，駕駛汽車經測試檢定有酒精濃度超過
    規定標準者，處15,000元以上6 萬元以下罰鍰，並當場移置
    保管該汽車及吊扣其駕駛執照1 年；另應接受道路交通安全
    講習。而領有汽車駕駛執照之汽車駕駛人，除駕駛聯結車、
    大客車、大貨車外之非其駕駛執照種類之車輛，違反本條例
    及道路交通安全規則之規定，應受吊扣駕駛執照情形時，無
    因而肇事致人受傷或重傷者，記違規點數5 點，道路交通管
    理處罰條例第35條第1 項第1 款、第24條第1 項第2 款、第
    68條第2 項前段分別定有明文。
四、經查：
(一)、按行政罰法第26條規定：「一行為同時觸犯刑事法律及違反
    行政法上義務規定者，依刑事法律處罰之。但其行為應處以
    其他種類行政罰或得沒入之物而未經法院宣告沒收者，亦得
    裁處之。前項行為如經不起訴處分或為無罪、免訴、不受理
    、不付審理之裁判確定者，得依違反行政法上義務規定裁處
    之。」其所揭示之所謂「一事不二罰」原則，探究其立法目
    的，係以一行為同時觸犯刑事法律及違反行政法上義務規定
    時，由於刑罰與行政罰同屬對不法行為之制裁，而刑罰之懲
    罰作用較強，故依刑事法律處罰，即足資警惕時，實無一事
    二罰再處行政罰之必要；且刑事法律處罰，由法院依法定程
    序為之，較符合正當法律秩序，應予優先適用。但罰鍰以外
    之沒入或其他種類行政罰，因兼具維護公共秩序之作用，為
    達行政目的，行政機關仍得併予裁處。又此所稱「其他種類
    行政罰」，係指違反行政法上之義務應受「裁罰性」之「不
    利處分」而言，依行政罰法第2 條規定，應包括限制或禁止
    行為之吊扣證照處分及警告性之記點、講習處分在內。
(二)、再按觸犯刑事法律之犯罪行為，除得經檢察官之起訴，並由
    法院審理後，為有罪科刑、無罪、免訴、不受理、不付審理
    之裁判外，如檢察官認該行為所涉為死刑、無期徒刑或最輕
    本刑3 年以上有期徒刑以外之罪，於參酌刑法第57 條 所列
    事項及公共利益之維護，認以緩起訴為適當者，得定1 年以
    上3 年以下之緩起訴期間為緩起訴處分。然因經檢察官為「
    緩起訴」處分者，於「緩起訴」之猶豫期間內，檢察官可對
    其持續觀察，若認其顯無反省警惕之情或根本欠缺反省警惕
    之能力（即符合刑事訴訟法第253 條之3第1項所列3 款情形
    ）者，得依職權或依告訴人之聲請，將緩起訴處分撤銷，並
    依法追訴，法院則得依審理結果，為有罪科刑之裁判，亦即
    在緩起訴處分之猶豫期間內，刑事訴追程序仍未終局確定，
    此與不起訴處分確定後，刑事訴追程序終結，檢察官原則上
    不得就同一行為再行起訴之法律效果迥異，是以，緩起訴處
    分自不得類推不起訴處分，而適用行政罰法第26條第2 項之
    規定。從而，經檢察官為緩起訴處分之行為，如同時違反行
    政法上義務之規定，在緩起訴處分於猶豫期間期滿前，因刑
    事訴追程序尚未確定終結，行為人仍有因緩起訴遭撤銷而受
    刑事追訴處罰之可能，此時行政機關若逕行依法行政裁罰，
    毋寧將使行為人有同時遭受行政處罰及刑事處罰之可能，因
    此參酌行政罰法第26條之立法意旨，違反行政法上義務之行
    為，若同時亦經檢察官另為緩起訴處分時，行政機關應待緩
    起訴處分實質確定（即緩起訴猶豫期間經過而未經撤銷）後
    ，因行為人已最終確定免於受刑事處罰時，行政機關方得為
    與刑罰相類之罰鍰處分。再者，檢察官對被告為緩起訴處分
    時，若另依刑事訴訟法第253 條之2 第1 項規定對被告所為
    之指示及課予之負擔，此等負擔雖非刑罰，但對被告迭有財
    產減少及自由受限之影響，性質上可謂刑事處分，且緩起訴
    制度雖以特別預防為優先考量，但在具體個案決定上，實亦
    達到一般預防的作用及報應理念，基於一行為不二罰原則，
    異議人既已就其行為受到刑事處分，自不應因同一行為再受
    到國家科予之處罰。基此，酒後駕車經檢察官為緩起訴處分
    ，並命被告向公庫或公益團體捐款者，實質上與刑事處罰無
    異。於緩起訴處分實質確定後，該捐款解釋上亦屬道路交通
    管理處罰條例第35條第8 項所規定之罰金，監理機關雖不得
    再為行政裁罰，惟若行為人所支付之緩起訴處分金，未達道
    路交通管理處罰條例第92條第4 項所訂最低罰鍰基準規定者
    ，依該條例第35條第8 項（該項所列關於罰鍰基準之同條例
    「第92條第3 項」，業經移列至「第92條第4 項）之規定，
    即須補繳不足最低罰鍰之部分，始為適法。
(三)、本件異議人於99年9 月16日凌晨1 時30分許，騎乘車號TT3-
    551 號輕型機車，行經臺北縣永和市○○路50巷口時，經警
    對異議人施以呼氣酒精濃度測試，其呼氣酒精濃度值達每公
    升0.69毫克，已逾規定不得駕駛車輛之濃度標準；經臺北縣
    政府警察局永和分局得和派出所執勤員警當場攔停製單舉發
    等事實，為異議人所不爭執，復有臺北縣政府警察局舉發違
    反道路交通管理事件通知單影本及酒精測定紀錄表影本各1
    紙在卷可稽。又異議人前揭酒醉駕車之同一事實，因同時涉
    犯刑法第185 條之3 之公共危險罪，業經臺灣板橋地方法院
    檢察署檢察官於99年9 月23日以99年度速偵字第6140號為緩
    起訴處分，命異議人應於緩起訴處分確定，收受執行緩起訴
    處分命令通知書之2 個月內，向國庫支付5 萬元，緩起訴期
    間為1 年；嗣經臺灣高等法院檢察署於99年10月15日以99年
    度上職議字第13652 號處分書駁回再議而確定，緩起訴期滿
    日期為100 年10月14日等節，亦有上開緩起訴處分書、臺灣
    高等法院檢察署處分書、臺灣板橋地方法院檢察署檢察官執
    行緩起訴處分命令通知書各1 份在卷可參，自均堪予認定。
    因之，異議人既因同一酒後駕車行為同時觸犯刑事法律及違
    反行政法上義務，其中刑事部分並經檢察官為緩起訴處分確
    定，因該緩起訴期間尚未屆滿，異議人尚未經終局確定無庸
    受刑事處罰前，基於「一事不二罰」之行政罰原則，自不得
    依行政規定逕予裁罰，從而，本件原處分機關逕以異議人酒
    精濃度超過規定標準達每公升0.69毫克，對其裁處罰鍰
    45,000元部分，即有可議，異議人之異議為有理由，自應由
    本院將此部分處分予以撤銷，並發回原處分機關，俟上開緩
    起訴處分之終局執行結果，另為適法之處分。
(四)、復以原處分機關其餘裁處記違規點數5 點及施以道安講習部
    分，雖未經異議人於聲明異議異議狀內聲明異議，然因酒後
    駕車僅有一交通違規行為，且有關其處罰效果之罰鍰、記違
    規點數及施以道路交通安全講習等與該交通違規行為是否存
    在，均無從分離，本院自應就原處分全部加以審理（臺灣高
    等法院暨所屬法院98年法律座談會刑事類提案第23號研討意
    見參照）。本案關於裁處記違規點數5 點及施以道路交通安
    全講習部分，核屬裁罰性之不利處分，為達遏止酒後駕車之
    不法行為，維護道路交通用路權人之生命、身體之安全法益
    ，依行政罰法第26條第1 項但書之規定，自毋需待前開緩起
    訴處分之猶豫期間屆滿，仍得裁處之，故原處分此部分之裁
    處於法並無不合，此部分之異議為無理由，應予駁回。
(五)、至原處分機關固援引法務部行政罰法諮詢小組第1 次會議紀
    錄及相關行政函釋，認緩起訴乃附帶條件之不起訴處分，緩
    起訴確定後，宜視同不起訴處分確定，亦即係不起訴之一種
    ，應有行政罰法第26條第2 項規定之適用等語。惟按法官依
    據法律獨立審判，憲法第80條載有明文。各機關依其職掌就
    有關法規為釋示之行政命令，法官於審判案件時，固可予以
    引用，但仍得依據法律，表示適當之不同見解，並不受其拘
    束，司法行政機關所發司法行政上之命令，如涉及審判上之
    法律見解，僅供法官參考，法官於審判案件時，亦不受其拘
    束，司法院大法官會議解釋釋字第216 號解釋意旨可資參照
    。是原處分機關所提前開函文或會議紀錄，既與本院前揭見
    解不同，本院並不受其拘束，末此敘明。
六、據上論斷，應依道路交通案件處理辦法第20條，裁定如主文
    。
中    華    民    國    99    年    12    月    3     日
                        交通法庭  法  官  吳佳穎
以上正本證明與原本無異
如不服本裁定應於送達後5日內向本院提出抗告狀
                                  書記官  黃炎煌
中    華    民    國    99    年    12    月    3     日

司法院資訊處製作；財團法人民間司法改革基金會備份。
